臺灣板橋地方法院民事判決　　　　　　　96年度訴字第1965號
原　　　告　甲○○
訴訟代理人　尤淳郁律師
被　　　告　乙○○
上列當事人間請求返還所有物事件，經本院於民國96年10月25日
言詞辯論終結，判決如下：
    主  文
被告應將原告所有車牌號碼７２１１－ＫＧ本田廠牌ＣＲ－Ｖ－
ＳＸ－2.0 旅行式自用小客車返還原告。
訴訟費用由被告負擔。
    事實及理由
一、本件原告起訴主張：
  (一)原告將系爭車輛及行照、鑰匙交由親戚鄭家榮經營之中古車
    行寄賣，惟鄭家榮取得系爭車輛與相關人車文件後，即再也
    無法聯絡上，車行也未繼續營業：原告於民國（下同）94年
    6 月間，向第三人購買車牌號碼為7211－ＫＧ之本田廠牌Ｃ
    Ｒ－Ｖ－ＳＸ－2.0 汽車1 輛，並向台新銀行辦理帶款新臺
    幣（下同）79萬元。然，嗣後因原告無力繼續償還汽車貸款
    ，故於95年8 月間，將系爭車輛委由鄭家榮（原告配偶王福
    春之姨丈）經營之「高榮汽車」代售（高榮車行專營中古車
    買賣，位於：桃園縣八德市○○街），並將該車停放於該車
    行，連同行照正本及鑰匙兩付交與鄭家榮保管。鄭家榮於同
    年9 月間，向原告聲稱業主已找到買主，並請原告將身份證
    影本傳真給他，以利辦理過戶手續。原告不疑有他，即將身
    份證件資料交予鄭家榮處理買賣事宜。豈料，鄭家榮取得原
    告身份資料後，竟向原告聲稱買主因故不買，此後，原告即
    完全無法聯絡上鄭家榮，其經營之中古車行亦關門無繼續營
    業。
  (二)原告向鄭家榮提起刑事侵佔告訴後，始知悉鄭家榮業將系爭
    車輛無權處分予被告：原告於96年2 月間，因上情而向臺灣
    桃園地方法院對鄭家榮提出刑事侵佔告訴，今已由臺灣桃園
    地方法院檢察署以96年度他字第1200號偵查在案。於該案偵
    查庭中，經台新銀行當初辦理貸款之業務員杜萬福先生告知
    系爭車輛現已在被告經營之當鋪中，檢察官即行傳喚被告到
    庭說明，被告於庭訊時陳稱：系爭車輛乃鄭家榮以26萬元典
    當予其開設之當鋪，此有當條為憑，但被告亦證稱：當鄭家
    榮典當非屬其所有之該車時，伊並未向所有權人（即：原告
    ）確認是否有典當之意。
  (三)原告依民法第767 條規定，請求被告應返還系爭車輛，誠有
    理由：被告今自認惡意收受由鄭家榮無權處分原告所有之系
    爭車輛，並仍佔有該車中，顯無權佔有原告之所有物。
  (四)為此，依民法第767 條之規定起訴請求：被告應將車號72
    11－ＫＧ之本田廠牌ＣＲ－Ｖ－ＳＸ－2.0 旅行式自用小客
    車返還原告；訴訟費用由被告負擔。
二、被告則抗辯：
  (一)緣本案訴外關係人鄭家榮與被告，係自90年起至案發日止，
    均以車販商之角色與被告所營當鋪，素有合作關係，且已有
    一段時日，被告經營之當鋪，每有流當車時，亦均多次交由
    關係人所營車行，充為下游販售商出售，偶若有客戶向被告
    所營當鋪需車要約時，被告亦均向關係人鄭家榮所營車商調
    度，合作期間均默契甚佳，無任何異狀；先予敘明。
  (二)而系爭案件發生時，被告仍如往昔作業流程，與關係人鄭家
    榮交易，且關係人鄭家榮將原告資料交付被告時，佯稱：確
    經原告親簽並同意出售云云等語，此有切結書為憑，且關係
    人鄭家榮也提示原告車籍資料及身份證明等完整之文件，彼
    此又為親戚關係，當場欲以電話核對身份均未能撥通，且急
    於資金所需，令被告誤以為真，致被告不疑有他而與之交易
    。
  (三)依我國國情及交易習慣，關係人持有原告如此相關重要之「
    完整」文件，被告即相信此為有權代理（表見）；對於物有
    事實上管領之力者，為佔有人，民法第940 條定有明文。且
    按民法第169 條規定：由自己之行為表示以代理權授與他人
    ，或知他人表示為其代理人而不為反對之表示者，對於第三
    人應負授權人之責任。同法第107 條亦明定：代理權之限制
    及撤回，不得以之對抗善意第三人。負授權人之責任
  (四)因前述因素，致使被告交付26萬元予關係人鄭家榮，故被告
    為善意受讓人，且依據民法第349 條、801 條及948 條規定
    ，被告主張有權佔有自屬有據；另，依民法第761 條第1項
    、第765 條及第772 條規定，被告處分系爭車輛亦為得宜。
  (五)被告亦為系爭案件與他相涉案（侵佔告訴）之被害人，爰再
    引民法第950條規定，主張關係人鄭家榮為民法第950條所稱
    之『販賣與其物同種之物之商人』，而被告善意取得亦為事
    實，請求原告應償還其支出價金後，始得請求回復其物，及
    依同法第954條規定，得向回復請求人請求償還。
  (六)請求原告非償還被告支出之價金及利息，不得請求回復其物
    ，其金額總計為314,600 元（依當鋪業法第11條第3 款明定
    ：利率以年利率48％計算，利息部分自95年9 月15日起至96
    年1 月20日止，計息41,600元）。及被告因保存佔有物所支
    出之必要費用及利息（依當鋪業法第20條明定：倉棧費以收
    當金額5 ％計算，費用部分自95年9 月15日起至96年1 月20
    日止，共計13,000元）總計314, 600元，一併由被告支出。
  (七)為此，請求駁回原告之訴。
三、兩造不爭執之事實：
  (一)車牌號碼７２１１－ＫＧ本田廠牌ＣＲ－Ｖ－ＳＸ－2.0 旅
    行式自用小客車係原告所有。
  (二)原告於95年8 月間將系爭車輛委由訴外人鄭家榮所經營之「
    高榮汽車」車行代售，並將系爭車輛停放於該車行，連同行
    照正本及鑰匙兩副交予訴外人鄭家榮保管。
  (三)訴外人鄭家榮於95年9 月15日將系爭車輛典當予被告，代理
    原告向被告借款26萬元，被告則將借款26萬元交付予訴外人
    鄭家榮，而未將借款26萬元交付予原告。
四、本件爭點與本院判斷：
  (一)按當舖或其他以受質為營業者之質權即營業質權，依民法物
    權編施行法第十四條規定，無民法質權規定之適用。關於此
    等營業之質權，有當舖業管理規則可資適用。依其規範，一
    方面無禁止流質契約之規定，一方面純採物之責任。前者乃
    當期屆滿後，當戶不取贖者，質物所有權即歸屬於當舖；後
    者為質物價值超過受當債權額，當舖不負返還餘額之義務，
    若質物價值不足受當債權額，當舖亦不得請求當戶補足，此
    為營業質權與民法上動產質權之最大差異。營業質權固非民
    法上動產質權，惟當舖既佔有當戶為擔保債務之履行而移交
    之物品，於債務未受清償前得留置該物品，屆期當戶不取贖
    ，當舖即取得該物品之所有權資以抵償，是營業質權自屬具
    擔保物權性質之特殊質權，最高法院86年度台上字第1527號
    判決著有明文。
  (二)查訴外人鄭家榮係代理原告向被告借款26萬元之事實，有被
    告所提出95年9 月15日之切結書1 件在卷足憑，惟被告並未
    將借款26萬元交付原告，而係將借款26萬元交付予訴外人鄭
    家榮，原告否認訴外人鄭家榮曾將被告交付之借款26萬元轉
    交予原告，被告復未就訴外人鄭家榮已將借款26萬元轉交予
    原告之事實，舉證以實其說，自難認被告對於原告有26萬元
    之借款返還請求權。被告雖抗辯：其係經營當舖，訴外人鄭
    家榮縱無設定營業質權之權利，被告亦可依善意受讓之規定
    就系爭車輛取得營業質權云云。惟揆諸前揭最高法院判決要
    旨，營業質權係具有擔保物權之特殊質權，必須從屬於受擔
    保之債權而存在，被告對於原告既無26萬元之借款債權，自
    無從因適用動產善意受該之規定取得營業質權。
  (三)被告雖抗辯：訴外人鄭家榮雖未經授權得代原告收受26萬元
    之借款，但鄭家榮既係原告之親戚，且佔有系爭車輛，亦持
    有系爭車輛之行照與鑰匙，自屬構成表見代理，原告自應就
    訴外人鄭家榮收受借款26萬元負本人責任云云。按表見代理
    者，即代理人雖無代理權而因有可信其有代理權之正當理由
    ，遂由法律課以授權人責任之謂，而代理僅限於意思表示範
    圍以內，不得為意思表示以外之行為，故不法行為及事實行
    為不僅不得成立代理，且亦不得成立表見代理（本院55年度
    台上字第1054號判例參照）。查95年9 月15日之切結書（詳
    被證二）原告否認其上之簽名為其所書寫，並認應係訴外人
    鄭家榮所偽造，則鄭家榮持偽造之切結書代理原告向被告借
    款，係屬不法行為，且鄭家榮受領被告給付之借款26萬元係
    事實行為，揆諸前揭最高法院判例要旨，並無表見代理之適
    用。核被告抗辯：原告須就訴外人鄭家榮受領26萬元借款之
    行為依表見代理之規定負本人責任云云，於法顯屬無據，不
    足採信。
  (四)綜上所述，系爭車輛既係原告所有，被告復無法舉證證明其
    就系爭車輛之佔用有正當權源，原告自得依據所有權之法律
    關係請求被告返還。
五、從而，原告依據所有權之法律關係，請求被告返還原告所有
    車牌號碼７２１１－ＫＧ本田廠牌ＣＲ－Ｖ－ＳＸ－2.0 旅
    行式自用小客車，為有理由，應予准許。
六、結論：原告之訴為有理由，依民事訴訟法第78條，判決如主
    文。
中　　華　　民　　國　　96　　年　　10　　月　　25　　日
                  民事第三庭    法　官　何君豪
以上正本係照原本作成
如對本判決上訴，須於判決送達後20日內向本院提出上訴狀
中　　華　　民　　國　　96　　年　　10　　月　　25　　日
                                書記官　蕭興南
